【裁判字號】    91,訴,410
【裁判日期】    920722
【裁判案由】    區域計畫法
【裁判全文】
臺中高等行政法院判決                              九十一年度訴字第四一○號
                              .
    原      告  甲○○
    訴訟代理人  丁○○
    被      告  彰化縣政府
    代  表  人  乙○○
    訴訟代理人  丙○○
右當事人間因區域計畫法事件，原告不服內政部中華民國九十一年四月二十四日台內
訴字第○九一○○○二二九○號訴願決定，提起行政訴訟，本院判決如左︰
    主  文
訴願決定及原處分均撤銷
訴訟費用由被告負擔。
    事  實
壹、事實概要：
    緣原告甲○○、訴外人賴泗海共有坐落彰化縣大村鄉○○段四七地號（特定農業
    區農牧用地）土地，因辦理耕地分割，被員林地政事務所查報系爭土地上建築物
    未能提出合法證明文件，被告機關乃函請大村鄉公所查明，經大村鄉公所以九十
    年六月七日九○彰大鄉民字第五四三○號函檢送非都市土地違規使用案件處理查
    報表查報有違規建築物，被告機關乃依行政程序法第一百零二條規定函請原告於
    九十年七月五日前陳述意見，逾期將依區域計畫法第二十一條規定辦理。原告於
    九十年七月四日、七月二十五日相繼提出陳情及說明，被告機關再以九十年七月
    十一日九○彰府地用字第一二一一五八號函及九十年八月二日九○彰府地用字第
    一三二○五九號函請大村鄉公所查明其建物是否合法或其建物部分合法而另有增
    建，以憑辦理後續事宜。案經大村鄉公所於九十年十月九日以九○彰大鄉民字第
    九五四一號函檢送非都市土地違規使用案件處理查報表、違章建築查報單各乙份
    及違規照片予被告機關，被告機關認原告甲○○未經申請許可於大村鄉○○段四
    七、四七之三地號（特定農業區農牧用地）土地上之合法建築物外增建鐵皮屋，
    違反非都市土地使用管制規定，遂依區域計畫法第二十一條第一項規定，以九十
    年十一月十四日九○彰府地用字第二○一二四○號違反區域計畫法案件處分書處
    原告新台幣六萬元罰鍰並限期九十一年一月十五日前變更使用、停止使用並恢復
    原狀。原告不服，以其所共有之系爭土地自民國六十七年四月間即領有農舍使用
    執照，在未領有執照前於民國五十四年七月已有房屋稅籍之設立，且於民國六十
    一年七月即有供電證明，皆已向被告機關陳明，被告機關卻置之不理，原告除依
    規定補辦建造執照之申請外，請依非都市土地使用管制規定第八條規定准予免罰
    云云，提起訴願，遭決定駁回，遂提起行政訴訟。
貳、兩造聲明：
  一、原告聲明求為判決：
      訴願決定及原處分均撤銷。
  二、被告聲明求為判決：
      駁回原告之訴。
參、兩造之爭點：
  一、原告主張之理由：
（一）原告甲○○與訴外人賴泗海所共有之彰化縣大村鄉○○段四十七地號（嗣因分
      割增加地號四七之一及四七之三）土地係自民國七十一年十月間自前手賴八郎
      承買其持分而維持共有，而該地於民國五十四年七月即有房屋設籍，且於民國
      六十一年七月十八日經彰化電力公司供電，顯示系爭標的上之建物及建物使用
      均於民國六十九年六月以前，台灣中區區域計畫尚未發布前既已成形，應能符
      合非都市土地使用管制規則第八條：「土地使用編定後，其原有使用或原有建
      築物不合土地使用分區規定者，在政府令其變更使用或拆除建築物前，得為從
      來之使用，原有建築物除准修繕外不得增建或改建。」之規定，原告不僅未曾
      增建亦無改建之意圖，而被告機關不僅不查明原因，僅憑其下屬單位（大村鄉
      公所、員林地政事務所）之書面報告而逕予開單告發，原告當然不服。
（二）原告於訴願期間，亦極力與被告機關磋商，其認定違規之界點何在，亦向彰化
      縣大村鄉公所補申請農舍之合法使用手續，並經大村鄉公所九十一年二月一日
      核發九一彰大鄉建字第七六七號自用農舍使用執照，原告自認並無違反區域計
      畫法之規定，僅因辦理農地分割卻遭此無謂之處分，心中自難服氣，為此提起
      本行政訴訟，請判決如訴之聲明。
二、被告主張之理由：
（一）本案原告未經申請於特定農業區農牧用地上之合法建物外另行搭蓋鐵皮建物未
      作農業使用，違規事實至為明確，被告依「區域計畫法」有關規定處以罰鍰及
      限期恢復原狀並無不妥。
（二）本案建物其有部分為合法，於合法部分被告並未否認其合法性，亦未對該合法
      建物部分予以處分，而違建部分大村鄉公所已實地勘查並附照片（其為新建之
      彩色鐵皮鋼架建物）及略圖、違章建築查報單等，且於九十年十二月二十八日
      以九○彰大鄉民字第一二二九三號函報被告，說明甲○○之鐵皮屋違建部分已
      完成建造申請補辦手續（甲○○本行政訴訟狀並附大村鄉公所核發之九十一年
      彰大鄉建字第七六七號農舍使用執照）。參照內政部八十九年七月二十四日台
      （八九）內地中字第八九一四五九八號函示說明二：「如經查明行為當時之非
      都市土地使用管制有關規定應辦理容許使用者，土地使用人未依規定申請，雖
      為程序違規，仍屬違反非都市土地使用編定管制，縣（市）政府得依區域計畫
      法第二十一條、第二十二條規定處理。．．．。」及內政部八十八年一月八日
      台（八八）內地字第八七一三一○五號函示意旨，甲○○雖將違規之部分經申
      請而事後領有使用執照，仍屬程序違規，且其合法化係於被告處分書開具之後
      ，被告維持、執行對甲○○之處分書內容自屬合法。又內政部營建署九十一年
      二月十九日營署綜字第○九一二九○二五四二號函示說明二略以：「．．．如
      其違規行為係於上開法律修正條文生效日（八十九年一月二十八日）前完成，
      除其行為於修正條文生效後仍繼續中而適用修正後之法律外，自應適用行為時
      之法律。．．．」。故本案原告訴請撤銷訴願決定及原處分，實無理由，請予
      以駁回。
    理  由
一、按非都市土地使用管制規則第五條第一項、第六條第一項、第八條第一項依序規
    定：「非都市土地使用分區劃定及使用地編定後，由直轄市或縣（市）政府管制
    其使用，並由當地鄉（鎮、市、區）公所隨時檢查，其有違反土地使用管制者，
    應即報請直轄市或縣（市）政府處理。」「非都市土地經劃定使用分區並編定使
    用地類別，應依其容許使用之項目使用．．．。」「土地使用編定後，其原有使
    用或原有建築物不合土地使用分區規定者，在政府令其變更使用或拆除建築物前
    ，得為從來之使用。原有建築物除准修繕外，不得增建或改建。」次按「區域計
    畫公告實施後，不屬第十一條之非都市土地，應由有關直轄市或縣（市）政府，
    按照非都市土地分區使用計畫，製定非都市土地使用分區圖，並編定各種使用地
    ，報經上級主管機關核備後，實施管制。．．．」「違反第十五條第一項之管制
    使用土地者，由該管直轄市、縣（市）政府處新臺幣六萬元以上三十萬元以下罰
    鍰，並得限期令其變更使用、停止使用或拆除其地上物恢復原狀。前項情形經限
    期變更使用、停止使用或拆除地上物恢復原狀而不遵從者，得按次處罰，並停止
    供水、供電、封閉、強制拆除或採取其他恢復原狀之措施，其費用由土地或地上
    物所有人、使用人或管理人負擔。．．．」，區域計畫法第十五條第一項、第二
    十一條定有明文。
二、本件原告共有坐落彰化縣大村鄉○○段四七（嗣因分割增加地號四七之一及四七
    之三）地號（特定農業區農牧用地）土地，因辦理耕地分割，被員林地政事務所
    查報系爭土地上有未能提出合法證明文件之建築物，被告機關乃函請大村鄉公所
    查明，經大村鄉公所以九十年六月七日九○彰大鄉民字第五四三○號函檢送非都
    市土地違規使用案件處理查報表查報有違規建築物，被告機關依行政程序法第一
    百零二條規定函請原告於九十年七月五日前陳述意見，逾期將依區域計畫法第二
    十一條規定辦理。原告於九十年七月四日、七月二十五日相繼提出陳情說明，被
    告機關再以九十年七月十一日九○彰府地用字第一二一一五八號函及九十年八月
    二日九○彰府地用字第一三二○五九號函請大村鄉公所查明其建物是否合法或其
    建物部分合法而另有增建，以憑辦理後續事宜。案經大村鄉公所於九十年十月九
    日以九○彰大鄉民字第九五四一號函檢送非都市土地違規使用案件處理查報表、
    違章建築查報單各乙份及違規照片予被告機關，被告機關認原告甲○○未經申請
    許可於大村鄉○○段四七、四七之三地號（特定農業區農牧用地）土地上之合法
    建築物外增建鐵皮屋，有非都市土地違規使用案件處理查報表、違章建築查報單
    及違規照片等影本附卷可稽，違規情事洵堪認定，遂依區域計畫法第二十一條第
    一項規定，以九十年十一月十四日九○彰府地用字第二○一二四○號違反區域計
    畫法案件處分書處原告新台幣六萬元罰鍰並限期九十一年一月十五日前變更使用
    、停止使用並恢復原狀。原告不服，提起訴願，遞遭決定駁回。揆諸首揭規定，
    固無不合。
三、惟查，九十二年二月七日修正增訂農業發展條例第八條之一第一項及第二項分別
    規定「農業用地上申請以竹木、稻草、塑膠材料、角鋼、鐵絲網或其他材料搭建
    無固定基礎之臨時性與農業生產有關之設施，免申請建築執照。直轄市、縣（市
    ）政府得斟酌地方農業經營需要，訂定農業用地上搭建無固定基礎之臨時性與農
    業生產有關設施之審查規範。」「農業用地上興建有固定基礎之農業設施，應先
    申請農業設施之容許使用，並依法申請建築執照。但農業設施面積在四十五平方
    公尺以下，且屬一層樓之建築者，免申請建築執照。本條例民國九十二年一月十
    三日修正施行前，已興建有固定基礎之農業設施，面積在二百五十平方公尺以下
    而無安全顧慮者，得免申請建築執照。」前述條文所稱「農業用地」，依同法第
    三條第十款規定，係指「非都市土地或都市土地農業區、保護區範圍內，依法供
    下列使用之土地：（一）供農作、森林、養殖、畜牧及保育使用者。（二）供與
    農業經營不可分離之農舍、畜禽舍、倉儲設備、曬場、集貨場、農路、灌溉、排
    水及其他農用之土地。‧‧‧」而言。系爭建物坐落之地號土地為「特定農業區
    農牧用地」，有土地登記謄本在卷可稽，自屬上開農業發展條例第八條之一條文
    規定之「農業用地」。又原告所有系爭建物其興建在農業發展條例九十二年一月
    十三日修正施行前，且面積在二百五十平方公尺以下，並於九十一年二月一日取
    得自用農舍使用執照，足證無安全顧慮，此有彰化縣大村鄉公所實施都市計畫以
    外地區自用農舍使用執照在卷可憑。是該建有固定基礎之農業設施（即系爭建物
    ）符合上揭農業發展條例第八條之一第二項「本條例民國九十二年一月十三日修
    正施行前，已興建有固定基礎之農業設施，面積在二百五十平方公尺以下而無安
    全顧慮者，得免申請建築執照」規定，自應溯及適用該條例規定，得免申請建築
    執照並免處罰。從而原處分及訴願決定雖符合處分或訴願決定時之規定，然上開
    修正增訂農業發展條例既有如上得免申請建築執照之溯及規定，而原告所有系爭
    建物基上說明復與該得免申請建築執照規定相符，依據該溯及適用法律規定，原
    告即無違反區域計畫法第十五條第一項情事，而應免予處罰。原處分及訴願決定
    未及適用該有利於原告之規定，仍有欠合。應認原告之訴為有理由，爰將訴願決
    定及原處分均撤銷，以昭適法。
據上論結，本件原告之訴為有理由，依行政訴訟法第一百九十五條第一項前段、第九
十八條第三項前段，判決如主文。
中    華    民    國    九十二      年      七        月    二十二      日
                 臺 中 高 等 行 政 法 院   第 二 庭
                                審 判 長 法      官  胡  國  棟
                                         法      官  王  德  麟
                                         法      官  林  秋  華
右正本證明與原本無異。
如不服本判決，應於判決送達後二十日內向本院提出上訴書狀，其未表明上訴理由者
，應於提起上訴後二十日內向本院提出上訴理由書（須依對造人數附具繕本）；如於
本判決宣示或公告後送達前提起上訴者，應於判決送達後二十日內補提上訴理由書（
須附繕本）。未表明上訴理由者，逕以裁定駁回。
提起上訴應預繳送達用雙掛號郵票三九○元（三十四元及五元郵票各十份)。
中    華    民    國    九十二      年      七        月    二十二      日
                                         法院書記官  蔡  騰  德


司法院資訊處製作；財團法人民間司法改革基金會備份。
